【裁判字號】    92,台上,1511
【裁判日期】    920327
【裁判案由】    過失致人於死
【裁判全文】
最高法院刑事判決                              九十二年度台上字第一五一一號
    上  訴  人  台灣高等法院高雄分院檢察署檢察官
    被      告  甲○○
右上訴人因被告過失致人於死案件，不服台灣高等法院高雄分院中華民國八十八年十
二月二十九日第二審更審判決 (八十七年度交上更(二)字第四號，起訴案號：台灣高雄
地方法院檢察署八十三年度偵字第一四六一０號) ，提起上訴，本院判決如左：
    主  文
原判決撤銷，發回台灣高等法院高雄分院。
    理  由
本件原判決以公訴意旨略稱：被告甲○○於民國八十三年七月二十一日十九時五十分
許，駕駛車牌號碼ＵＸ｜二三八三號自用小客車，沿高雄縣彌陀鄉○○○路由南往北
方向行駛（即彌陀往永安方向行駛），途經該路一三八號前，應注意在市區道路行車
速度不得超過四十公里，及汽車行駛時，駕駛人應注意車前狀況並隨時採取必要之安
全措施，且依當時情形，又無不能注意之情形，乃竟疏於注意，以超過時速限制之五
十公里車速行駛，且疏未注意當時因天雨而自行滑倒仰躺路中之被害人張樹，及在被
害人兩側揮手示警之林健鴻、林健新兄弟，致擦撞自行滑倒躺於路中之被害人，使其
受有頭部外傷顱內出血當場死亡，認被告涉有刑法第二百七十六條第一項之過失致人
於死罪嫌云云。惟經審理結果，認被告犯罪不能證明，因而撤銷第一審科刑之判決，
改判諭知被告無罪，固非無見。
惟查：(一)原判決以證人林健鴻、林健新歷次之證詞，就被告甲○○之行車速度及被害
人張樹倒地後頭顱何處流血、頭朝何方暨張樹身體與道路之距離等情，先後證述不一
，及被告駕駛之自用小客車係深藍色，並非暗紅色等情，認證人林健鴻、林健新之供
述，有前後不一之瑕疵，尚難採為證明被告過失致人於死之證據。但證人之陳述有部
分前後不符，或相互間有所歧異時，究竟何者為可採，法院仍得本其心證予以斟酌，
倘證人對於基本事實之陳述，與真實性無礙，並非不得予以採信。卷查證人林健鴻於
原審證稱：「（看到車牌到記下有多久）一下子，看後便借筆記下，他從旁邊過去，
他未停，我便抄下車號。」「（燈光未開，車未停，如何看見車牌）開小燈，且一踩
煞車燈時後面全亮。」「檳榔攤上有一小妹在做功課，便借他鉛筆記下（車號），第
一個英文字母有記錯，我是記﹃Ｌ﹄Ｘ二三八三。」「（什麼車）裕隆尖兵，但不知
是一‧六或一‧三」「事發後約五分鐘警車才來，我便將車牌號碼交給他們，且至派
出所做筆錄。」林健新證稱：「（看見車號）沒有，但天暗，剛好他踩煞車燈時，我
看出是裕隆尖兵一‧四車，但我哥哥有記下車號。」「他邊看邊唸，再向檳榔攤做功
課的小妹借筆記。」（原審上訴卷第五六至五九頁）證人即到現場處理之警員邱華章
證稱：「他（指林健鴻兄弟）只有一個英文字不清楚，其他字都清楚。」（一審卷第
六六頁）證人楊順安於警訊時證稱：「甲○○行經彌陀加油站時有踩一下煞車。」（
警卷第五頁、偵查卷第十頁），如果無誤，則林健鴻、林健新兄弟就其在當時何以能
看清肇事車輛之車號，及如何記下車號提供警方調查，已詳為供述，又與其他證人邱
華章、楊順安所供情節及被告自承其當天有駕車經過肇事現場等情相符，該二目擊證
人與被告及被害人非親非故，彼等對於肇事車輛如何撞及被害人之基本事實，亦已陳
述甚詳，原判決認其二人之供述，難以採為證明被告過失致人於死之證據，究係因證
言內容與事理有違或與認定事實不符，或因證人之觀察、記憶或陳述不正確，致其證
言之憑信性有所欠缺，自應詳為論列說明，始為適法。本院第一次判決發回意旨即已
指明，原審仍未詳加調查審酌，並於理由內逐一說明，遽以該二證人就細節方面證述
不一，即予以摒棄不採，於法尚有未洽。(二)證人林健鴻於偵查中供稱：「昨晚快八點
，聽到機車滑倒聲音，我去看到死者仰躺，左眼角流血。」「（提示相片問第一次看
到是否流這麼多血）沒有，他當時是仰躺，不是側躺。」「死者橫在路中，佔了車道
三分之二，當時第一部、第二部從旁邊過去，第三輛車ＵＸ｜二三八三號到達時車往
左偏，但還是擦撞到死者，使死者側躺，也流更多血。」（相字卷第四頁），於第一
審證稱：「他（被害人）之前人朝上，之前眼睛就流血，叫他，他沒反應，我叫我弟
弟去檳榔攤打電話，我在那裏顧他，後有一台肇事車撞到他。」「（你看到車撞過去
情形）旁邊擦撞他的頭，他從路中靠對向車道，那路祇有一台車可以過。」（一審卷
第三四、三七頁），林健新於第一審供稱：「看他（被害人）倒下很久沒起來很奇怪
，他眼睛在流血，我去檳榔攤打電話，我車（哥）看顧他，後來我回來，前有一、二
台車過去都有閃過，後來有一部車沒開大燈，祇有小燈，看他沒看到我，我跑向前一
直揮手，他沒看到，我往後跳，那車就壓過那老人。」「車子過去，我跳走，聽到碰
碰後他變側面。」「我也有指揮（車子）。」等語（一審卷第三四、三六、三七頁）
。林健鴻上開證述，係指被害人為路過之被告所駕駛之車子擦撞，而非輾壓過。林健
新雖供稱車子壓過被害人，但依其所供聽到碰碰聲音後頭變側面等情，其所謂壓過之
真義究係指輾壓過或碰撞過，亦非無疑。且被害人倒地時，僅眼睛有流血現象，然依
現場照片所示，被害人頭部卻有大量流血（路面上遺留一大灘血跡），警方相驗案件
初步調查報告表並記載「屍體頭部破裂，腦漿流出致死」（相字卷第六頁），另法醫
相驗結果，被害人有右頰部八〤六公分挫傷、頭後部六〤四公分挫傷、耳孔流血，有
相片四張及驗斷書附卷可稽（相字卷第十九至二五頁）。究竟林健鴻兄弟當時有無發
現被害人上開挫傷及流血？如有發現，是在被告駕車路過之前或之後發現？此與判斷
被告駕車擦撞被害人之證言是否真實可信，至有相關，原審對此未詳加調查審酌，遽
以法醫李謨育，警員邱華章證稱被害人身體或頭部無被輾壓之痕跡，而不採信林健鴻
兄弟之證言，亦嫌速斷，難昭信服。(三)被告雖始終否認有駕車擦撞被害人之行為，於
偵查中供稱：「昨（二十一日）晚七點四十分從我家出發經鹽埕大路到梓官，車經過
彌陀加油站，發現旁邊有二、三人站著，車道上有一機車，我減速通過，未發現有任
何異狀。」（相字卷第二頁），「我不知道有無撞到人。」（偵查卷第五頁），於第
一審供稱：「我經過（鹽埕大路）時有二人在路邊不知做什麼，我跟平常一樣平順過
去。」「沒有（看到路邊二人在揮手），看到倒一輛機車」、「（有一人倒在路中你
有看到否？）我沒有看到。」「我沒撞到人。」（一審卷第十四、三六、六六頁）。
但於原審初訊時供稱：「我在路上有看到一輛機車橫放在路上，而旁邊有一個人，仰
躺在鹽埕大路，而其旁邊二、三個人站在路旁。」等語（原審上訴卷第十九、二十頁
）。究竟被告駕車路過當時有無發現被害人倒地躺在路上，何以前後供述不一？且依
卷附照片所示，被害人倒地時雙足為其機車壓住（相字卷第十九頁），被告何以只見
到機車而未看到倒地之被害人？再參酌道路交通事故調查報告表(二)之現場圖被害人被
撞後之倒地位置（相字卷第十七頁），及林健鴻所供死者橫在路中，前二部車子都從
旁邊過去等情，被告能否如其所言跟平常一樣平順過去？均有待究明。此與被告有無
本件犯行至有相關，原審未詳加調查審酌，僅謂被告於原審法院前審所稱：「有看到
旁邊有一個人仰躺在鹽埕大路」一節，應非其真意，及該項供述無法採為不利被告之
證據云云（原判決第十四頁）。對於被告何以只見到機車而未看到倒地之被害人，能
否如其所言跟平常一樣平順經過肇事地點，被告何以會為前開非真意之陳述，均未明
白論，亦有可議。(四)證人邱華章於第一審證稱：「我有檢查（該車）並無擦撞痕（
跡），我們沒有精密儀器可以檢查出有否血跡。」等語（一審卷第六五頁）。但當天
下雨，路面濕，以被害人倒地仰躺於地面，依其驗斷書所載受傷之部位係在頭部，則
肇事車輛擦撞到之位置除輪胎部位外，是否有可能觸及其他位置？依前開證人之供述
，既係擦撞，而非輪胎輾壓，輪胎未沾血跡，是否即能斷定其無擦撞之情事？尚非無
疑。況邱華章復供稱：「他（被告）到派出所，已離肇事時間四、五小時，且那天下
小雨，他又到別處，且我們沒精密儀器可以檢查出有否血跡。」云云，既經過四、五
小時，且行經他處，又非以精密儀器檢查，則其檢查所得之結果，是否正確無誤，更
非無疑。邱華章上開證言能否遽採為被告有利之證據，仍有研求之餘地。(五)原判決謂
被害人張樹若係遭被告所駕駛之滿載高速之小客車撞及，被害人之頭皮、臉部理應有
撕裂之現象，又被害人頭部挫傷在左側（依證人林健鴻所言死者倒地是仰躺，則被告
之車輛係由右側駛近），亦與被告車行方向不符云云（原判決第八頁）。但被害人倒
地仰躺時，肇事車輛自右側駛來擦撞其頭部，是否會使被害人之頭部左側碰撞地面而
受挫傷甚至破裂，原審既未予斟酌論，亦未送請專業機關鑑定，逕行推論被害人頭
部挫傷在左側，與被告車行方向不符，自嫌速斷。(六)原判決另謂依證人林健新所述，
被害人張樹倒地後，耳朵和眼睛出血，已無反應，依常情研判，被害人於摔倒在地時
，亦有可能已因顱內出血而導致死亡，其死亡尚難謂係遭其他車輛擦撞所致云云（原
判決第九頁）。但被害人騎機車自行摔倒後，耳朵和眼睛出血，已無反應，此種現象
是否足認為已因顱內出血導致死亡，而非一時昏迷，究屬專業醫學知識範圍，且依證
人林健鴻、林健新所述，被害人倒地時，僅眼睛、耳朵有流血，直到被肇事車輛擦撞
後，才流更多的血（現場照片顯示路面上遺留一大灘血跡），另法醫驗斷書記載死因
為顱內出血，致死創傷為頭部外傷；台灣省車輛行車事故覆議鑑定委員會覆議書註明
﹁若證人林健鴻、林健新所言屬實，則甲○○駕駛小客車行經肇事地點與張樹死亡有
因果關係﹂，原判決未詳為查證，逕行推斷被害人騎機車自行摔倒後，有可能已因顱
內出血而導致死亡，有欠妥適。(七)原判決以被害人之子張清勇、張啟南雖表明其父並
無心臟病、腦血管硬化等疾病，惟被害人年紀既將接近七十歲，身體器官已逐漸老化
，況一般人如未做身體全身檢查，亦難知悉自己所罹患之疾病，是尚不得以被害人之
子張清勇、張啟南之上開陳述，遽以斷定被害人無上開之疾病，致認被害人之死亡與
其疾病無關云云。但被害人之死亡，倘完全是其本身之疾病所造成，而與被肇事車輛
擦撞無相當之因果關係，則被害人因病致死之事實，自應依積極證據證明之，倘被害
人罹患疾病與否，並不影響肇事者過失責任之認定，即無論列之必要，原判決以被害
人年紀將近七十歲，而為前開推論，併有可議。檢察官上訴意旨指摘原判決不當，非
無理由，應認仍有發回更審之原因。又本件雖屬刑事訴訟法第三百七十六條第一款所
列之案件，惟於八十四年十月二十日修正刑事訴訟法施行前原得上訴於第三審法院，
且已繫屬於法院，依刑事訴訟法施行法第五條第一項規定，仍應依施行前之訴訟程序
審理之，附此明。
據上論結，應依刑事訴訟法第三百九十七條、第四百零一條，判決如主文。
中      華      民      國    九十二    年      三      月    二十七    日
                              最高法院刑事第七庭
                                  審判長法官  張  信  雄
                                        法官  賴  忠  星
                                        法官  張  清  埤
                                        法官  呂  永  福
                                        法官  林  開  任
      右正本證明與原本無異
                                              書  記  官
中      華      民      國    九十二    年      四      月      四      日


司法院資訊處製作；財團法人民間司法改革基金會備份。
